【裁判字號】    99,上易,555
【裁判日期】    990804
【裁判案由】    恐嚇取財等
【裁判全文】
臺灣高等法院臺中分院刑事判決         99年度上易字第555號
上  訴  人  臺灣南投地方法院檢察署檢察官
被      告  乙○○
選任辯護人  陳聰能律師
上列上訴人因被告恐嚇取財等案件，不服臺灣南投地方法院97年
度易字第749號中華民國99年3月5日第一審判決（起訴案號：臺
灣南投地方法院檢察署97年度偵字第1710、3421號），提起上訴
，本院判決如下：
    主  文
一原判決關於侵占部分，撤銷。
二乙○○被訴侵占部分（即起訴書犯罪事實一、(三)部分），公訴
  不受理。
三其餘上訴駁回。
    理  由
一、公訴意旨略以：被告乙○○與被害人丙○○為兄弟，緣乙○○與丙○○之父親李東茂曾借款新臺幣（下同）380萬元給
    己○○，又借款400萬元給戊○○，且李東茂曾於民國92年
    （應係91年）3月26日由陳盈壽律師代筆遺囑，以乙○○具
    有民法第1145條第1項第5款之事由，而表示不得繼承，致使
    乙○○因此喪失繼承權。詎被告明知上情，竟意圖為自己不
    法之所有，為下列行為：
  (一)乙○○明知戊○○未積欠其任何金錢債務，竟假藉戊○○向
    其弟丙○○借得之400萬元，係其父親李東茂生前遺留之財
    產，而有權利催討該債務，於96年6月30日下午6時許，帶同
    丙○○至戊○○位於南投縣草屯鎮○○里○○路527巷5弄1
    號住處，向戊○○恫稱：「如果沒有還錢給我，就要你去賣
    眼角膜、賣腎臟來還債。」「除非你跑到大陸，不然跑到天
    涯海角都要將你抓回來。」等語，致戊○○心生畏懼而簽發
    商用本票4張（票號：TH0000000號，面額：50萬元；票號：
    TH0000000號，面額100萬元；票號：TH0000000號，面額150
    萬元；票號：不詳，面額500多萬元，總計約900萬元）予被
    告，致使被告因此取得相當於900萬元債權之財產上不法利
    益，隨後被告又於同年8月15日向戊○○收取現金3萬元、同
    年9月17日收取現金1萬5000元、同年10月16日收取現金3萬
    元等不法利益。嗣於97年1月初，丙○○持臺灣南投地方法
    院確定支付命令裁定書向戊○○表明，乙○○無權收取上開
    債權，戊○○始報警處理而查獲上情。
  (二)乙○○又明知己○○僅積欠李東茂380萬元之債務，而李東
    茂於93年4月23日死亡後，其喪失繼承權，仍於96年9月14日
    ，前往己○○位於南投縣草屯鎮○○里○○路486之26號住
    處，向己○○恫稱：「如果你不將利息30萬元給我，我就要
    讓你的家人好看。」等語，致使己○○心生恐懼而交付30萬
    元得逞。
  (三)乙○○明知於李東茂死亡後，依遺囑其喪失繼承權，竟於96
    年11月中旬某日，至丙○○位於南投縣草屯鎮○○路102號
    住處，要求丙○○提出李東茂遺留之債權相關證明之支票及
    本票供乙○○檢閱，經丙○○交付後，竟變易持有為所有，
    將該有價證券與相關法院之確定裁定等文件侵占入己，隨後
    不顧丙○○反對，強行將上開文件帶離現場而得逞。
  (四)乙○○復於96年11月23日下午3時許，再至丙○○位於上址
    住處，以向丙○○恫稱：「如果你不簽寫委任書，我會將日
    前拿在手上的相關債權證明之支票及本票正本撕毀，讓你無
    法取得債權。」之脅迫方法，致丙○○心生恐懼，而簽署委
    任書1紙並交付予乙○○，而行無義務之事。
  (五)乙○○於96年11月23日晚上7時許，先出示預藏之摺疊刀向
    丙○○恫赫之方法，要求丙○○一同至己○○上址住處，又
    藉口未分得李東茂所遺留之財產，要求丙○○賠償損失，且
    當場向丙○○恫稱：「如果你不簽該張本票，將會去找有分
    配到我父親李東茂所遺留財產的兄弟姐妹、母親等人，要讓
    大家死的很難看，並要讓你在己○○家中死的很難看。」等
    語，致丙○○心生畏懼，而簽署商用本票1張（票號：CH754
    028號，面額500萬元）並交付予乙○○，致使乙○○因此取
    得相當於500萬元債權之財產上不法利益。隨後，乙○○又
    向己○○稱其代丙○○催討債務，然遭己○○拒絕付款，詎
    乙○○竟向己○○嚇稱：「我外面的囝仔很多，隨時可以押
    你走」等語，使己○○心生畏懼而簽發商用本票3張（票號
    ：TH0000000號，面額380萬元；票號：TH0000000號，面額5
    00萬元；票號：TH0000000號，面額275萬元）並交付予乙○○，致使乙○○因此取得相當於1155萬元債權之不法利益，
    嗣經己○○與丙○○報警而查獲上情。因認被告涉犯刑法第
    346條第1項之恐嚇取財、同法第335條第1項之侵占、同法第
    304條第1項之強制等罪嫌云云。
二、按告訴乃論之罪，其告訴應自得為告訴之人知悉犯人之時起
    ，於6個月內為之，告訴乃論之罪，其告訴已逾告訴期間者
    ，應諭知不受理判決，刑事訴訟法第237條第1項、第303條
    第3款分別定有明文。又依刑法第338條準用同法第324條第2
    項規定，五親等內血親犯侵占罪者，須告訴乃論。丙○○與
    乙○○為親兄弟，2人具有旁系血親二親等關係，本案告訴
    人丙○○告訴被告乙○○關於犯刑法第335條第1項之侵占部
    分（即前揭一、(三)事實），其犯罪時間為96年11月中旬某日
    ，丙○○彼時即知被告上開侵占犯行，卻遲至97年7月9日始
    向警方表明提出此部分告訴，已逾6個月之告訴期間。雖告
    訴人丙○○陳稱：早在97年7月9日以前，伊即已向警員甲○○表明提出告訴云云（見本院卷第104頁背），然依卷附各
    該警詢筆錄，丙○○雖早於97年2月24日、同年3月6日分別
    前往警局製作筆錄，惟其該2次筆錄均分別陪同另告訴人己○○、戊○○前往製作，並就其等（己○○、戊○○）主張
    如何被迫簽寫本票之被害情形予以供述作證，並無隻字提及
    被告侵占其（丙○○）持有中之有價證券與相關法院之確定
    裁定等文件，上情已經證人即製作警詢筆錄之警員甲○○於
    本院具結證明屬實（見本院卷第115至116頁），亦與本案卷
    證各該警詢筆錄記載各情（見97偵1710卷第12、23、32、45
    頁、97偵3421卷第2頁）相符。故告訴人丙○○陳述係在6個
    月內期間提出告訴云云，容有誤會。依上開說明，本案告訴
    人丙○○所提之侵占告訴，既已逾越告訴期間，被告此部分
    被訴侵占部分自應為不受理判決。
三、證據能力部分：
  (一)按被告以外之人於審判外之言詞或書面陳述，除法律有規定
    者外，不得作為證據，為刑事訴訟法第159條第1項所明定。
    證人丙○○、戊○○、己○○等人於警詢陳述，係被告以外
    之人於審判外之陳述，復無法律規定得為證據之情形，被告
    之辯護人於原審、本院均對上開證人警詢筆錄之證據能力聲
    明異議（見原審卷一第26、93頁、本院卷第52頁背），故上
    開證人警詢供述對被告而言自無證據能力。又雖不得以之直
    接作為證明犯罪事實存否之證據，但非不得以之作為彈劾證
    據，用來爭執或減損被告、證人或鑑定人陳述之證明力（最
    高法院97年度臺上字第1981號判決意旨參照）。故上開證人
    於警詢之供述雖無證據能力，然仍得作為彈劾其等自己於原
    審證述或其他證人警詢、原審證述之真實性，先予敘明。
  (二)按被告以外之人於偵查中向檢察官所為陳述，除顯有不可信
    之情況者外，得為證據，刑事訴訟法第159條之1第2項定有
    明文。偵查中對被告以外之人所為之偵查筆錄，或被告以外
    之人向檢察官所提之書面陳述，性質上均屬傳聞證據。惟現
    階段刑事訴訟法規定檢察官代表國家偵查犯罪、實施公訴，
    依法其有訊問被告、證人及鑑定人之權，證人、鑑定人且須
    具結，而實務運作時，檢察官偵查中向被告以外之人所取得
    之陳述，原則上均能遵守法律規定，不致違法取供，其可信
    度極高。職是，被告以外之人前於偵查中已具結而為證述，
    除反對該項供述得具有證據能力之一方，已釋明「顯有不可
    信之情況」之理由外，不宜即遽指該證人於偵查中之陳述不
    具證據能力。證人丙○○、己○○、戊○○、張義明、陳盈
    壽等人於偵訊時具結後所為證述內容，被告及其辯護人均未
    曾提及檢察官在偵查時有不法取供之情形，且未釋明上開供
    述有何顯不可信之情況，依前述說明，上開證人於偵查中之
    證言自具有證據能力。被告之辯護人於原審、本院雖均對上
    開證人於偵訊具結後所為證述內容，認未經交互詰問，而無
    證明力（原審卷一第26頁、93頁、本院卷第52頁背），惟按
    詰問權係指訴訟上當事人有在審判庭輪流盤問證人，以求發
    現真實，辨明供述證據真偽之權利；此與證據能力係指符合
    法律所規定之證據適格，而得成為證明犯罪事實存在與否之
    證據資格，性質上並非相同。偵查中檢察官為蒐集被告犯罪
    證據，訊問證人旨在確認被告嫌疑之有無及內容，與審判期
    日透過當事人之攻防，調查證人以認定事實之性質及目的，
    尚屬有別。偵查中訊問證人，法無明文必須傳喚被告使其在
    場，故刑事訴訟法第248條第1項前段雖規定：「如被告在場
    者，被告得親自詰問」，事實上亦難期被告有於偵查中行使
    詰問權之機會。此項未經被告詰問之被告以外之人於偵查中
    向檢察官所為之陳述，依刑事訴訟法第159條之1第2項之規
    定，原則上屬於法律規定為有證據能力之傳聞證據，於例外
    顯有不可信之情況，始否定其得為證據。是得為證據之被告
    以外之人於偵查中所為之陳述，因其陳述未經被告詰問，應
    認屬於未經合法調查之證據，非為無證據能力，而禁止證據
    之使用。此項詰問權之欠缺，非不得於審判中由被告行使以
    補正，而完足為經合法調查之證據（最高法院97年度臺上字
    第356號、96年度臺上字第3923號判決意旨參照）。而證人
    丙○○、己○○、戊○○、張義明、陳盈壽等人並經原審於
    審理時以證人身分，均具結而為陳述，並經被告及辯護人之
    反對詰問，且經原審於99年1月28日審判期日、本院於99年7
    月14日審判期日，將該供述證據提示並告以要旨，使檢察官
    、被告、辯護人有辯論之機會，而踐行合法調查證據程序。
    故上開證人偵訊證述自均有證據能力（被告辯護人於本案係
    爭執證明力），至其等證述內容是否可採，則為證據證明力
    問題，詳下論述。
  (三)再依刑事訴訟法第159條之5規定，被告以外之人於審判外之
    陳述，雖不符刑事訴訟法第159條之1至同條之4之規定，而
    經當事人於審判程序同意作為證據，法院審酌該言詞陳述或
    書面陳述作成時之情況，認為適當者，亦得為證據。當事人
    、代理人或辯護人於法院調查證據時，知有第159條第1項不
    得為證據之情形，而未於言詞辯論終結前聲明異議者，視為
    有前項之同意。觀之上開規定之立法意旨，乃在於傳聞證據
    未經當事人之反對詰問予以核實，原則上先予排除。惟若當
    事人已放棄反對詰問權，於審判程序中表明同意該等傳聞證
    據可作為證據；或於言詞辯論終結前未聲明異議，基於尊重
    當事人對傳聞證據之處分權，及證據資料愈豐富，愈有助於
    真實發見之理念，且強化言詞辯論主義，使訴訟程序得以順
    暢進行，上開傳聞證據亦均具有證據能力。查本案除被告之
    辯護人於原審、本院辯以上開(一)外之下列引為證據之證人證
    述及書證，並未經檢察官、被告及其辯護人聲明異議，且各
    該證人所為之陳述，依卷證資料所示，其等作成之狀態，並
    無違背其等個人意思而為陳述，或其他違法取供、證據證明
    力明顯過低之瑕疵，認以之作為證據亦屬適當，依上開規定
    ，自均有證據能力。
四、公訴人認被告乙○○涉犯上開恐嚇取財、強制等各該犯行，
    無非係以被告坦承有於上開時、地與丙○○同往戊○○住處
    ，取得戊○○交付之本票，取得丙○○所交付之委任書及取
    得丙○○所交付之面額500萬元本票等之供述，證人即告訴
    人丙○○、戊○○、己○○分別於警、偵訊之證述，證人張
    義明、陳盈壽就代筆遺囑簽署之證詞，及卷附代筆遺囑、戊○○簽發之本票存根3紙、被告簽署收受利息之收據3張、原
    審法院92年度促字第23603號支付命令與確定證明書各1份、
    丙○○簽具委任書1份、丙○○所開立本票1紙、己○○所簽
    發本票3紙、被告書立收受30萬元收據1張等為據。訊據被告
    則堅決否認前揭全部犯行，辯稱：其父李東茂93年4月23
    日死亡，其原不知父親李東茂立有遺囑使其喪失繼承權，係
    於96年底始知悉喪失繼承權之事，且該代筆遺囑應非李東茂
    之真意，而其內容與事實不符（針對何時知悉李東茂代筆遺
    囑及其無繼承權之事）；又李東茂對於戊○○之債權係其
    遺產，而該等債權所擔保之本票、支票有由其所持有者，是
    被告自有權向戊○○催討債務；其有於96年6月30日下午6時
    許，與丙○○同往戊○○南投縣草屯鎮○○路527巷5弄1號
    住處，與戊○○換票，換得票號0000000號、面額576萬元，
    以及票號0000000號、面額220萬元等本票2紙，並由丙○○
    書寫「雙方約定契約書」，由被告與戊○○簽名於該契約書
    上，當時雙方氣氛良好，絕無恐嚇情事；戊○○依上開「雙
    方約定契約書」分別於96年8月15日交付3萬元，同年9月17
    日交付1萬5千元，同年10月16日交付3萬元等利息予被告，
    被告並無對戊○○為任何恐嚇行為（針對事實欄(一)部分）；
    其固有收得己○○所交付30萬元利息，但係96年9月14日
    在南投縣草屯鎮○○街館前巷22號林敏榮代書處，收受該筆
    款項，且並無恐嚇犯行（針對事實欄(二)部分）；丙○○於
    96 年11月1日，在南投縣草屯鎮○○路102之1號處，為將伊
    自己擁有之債權委由被告處理，而書立委任書主動交付予被
    告，被告並未對丙○○為任何強制行為（針對事實欄(四)部分
    ）；丙○○於96年11月23日下午1、2時許，在南投縣草屯
    鎮○○路283號駿昇汽車服務廠辦公室內，當場簽發面額500
    萬元、票號754028號本票交付予被告收執，作為清償丙○○
    積欠被告債務之擔保，被告並未對丙○○為任何恐嚇行為，
    亦未曾持折疊刀恫嚇丙○○（針對事實欄(五)部分）；被告
    確曾於96年1月1日向己○○取得票號0000000號、面額380萬
    元本票1紙，又於96年2月1日自己○○處取得票號0000000號
    、面額275萬元本票1紙，再於96年3月1日由己○○處取得票
    號0000000號、面額500萬元本票1紙，均在己○○設於南投
    縣草屯鎮○○路486之26號住處取得，以作為交換己○○先
    前所簽發之本票，該等本票均屬債權之擔保，且被告取得該
    等本票均未曾對己○○施以恐嚇手段（針對事實欄(五)部分）
    等詞。
五、經查：
  (一)按犯罪事實，應依證據認定之，無證據不得認定其犯罪事實
    ；又不能證明被告犯罪者，應諭知無罪之判決，刑事訴訟法
    第154條第2項、第301條第1項分別定有明文。次按事實之認
    定，應憑證據，如未能發現相當證據，或證據不足以證明，
    自不能以推測或擬制之方法以為裁判基礎；又認定不利於被
    告之事實，須依積極證據，苟積極證據不足為不利於被告事
    實之認定時，即應為有利於被告之認定，更不必有何有利之
    證據，最高法院30年上字第816號、40年臺上字第86號分別
    著有判例可參參照。且刑事訴訟法第161條已於91年2月8日
    修正公布，修正後同條第1項規定：檢察官就被告犯罪事實
    ，應負舉證責任，並指出證明之方法。因此，檢察官對於起
    訴之犯罪事實，應負提出證據及說服之實質舉證責任，倘其
    所提出之證據，不足為被告有罪之積極證明，或其闡明之證
    明方法，無從說服法官以形成被告有罪之心證，基於無罪推
    定之原則，自應為被告無罪判決之諭知（最高法院92年度臺
    上字第128號判例意旨參照）。
  (二)首先，且不論上開由被告之父李東茂所簽署而涉及被告喪失
    繼承權之代筆遺囑是否真實，然被告於李東茂93年4月23日
    死亡時，是否知悉其因上開代筆遺囑而喪失繼承權，以及被
    告究係於何時始知悉其已因有前揭代筆遺囑之存在而喪失繼
    承權，實為判斷被告是否涉及本案犯行之重要依憑。而據被
    告所供：李東茂於93年4月23日死亡一事，其當時雖已知悉
    ，然並不知李東茂在91年3月26日立有代筆遺囑，自亦不知
    遺囑內容，約於96年11、12月間，其前往地政事務所查看父
    親遺產之繼承登記是否辦妥，才知有上開李東茂之代筆遺囑
    ，然仍未知代筆遺囑之內容，俟與丙○○聯繫後，丙○○才
    交付代筆遺囑之影本1份，其始知已喪失繼承權等語（見原
    審卷卷一第23頁、卷三第52頁），而據證人即代書林敏榮於
    原審審理時證述：伊曾辦理李東茂遺產之遺產稅申報，申報
    書上列載之繼承人有6人，有包括乙○○，且當時丙○○未
    曾提及乙○○有喪失繼承權等詞（見原審卷卷一第16至17頁
    ），且依卷附財政部臺灣省中區國稅局97年4月23日中區國
    稅二字第0970020819號函及函附李東茂遺產稅申報書影本等
    資料（見原審卷卷二第211至218頁），李東茂遺產稅於94年
    1月19日申報時，該申報書、繼承系統表上仍列載被告與丙○○均為李東茂遺產之繼承人，復就所申辦以部分遺產土地
    等不動產抵繳遺產稅部分，亦有95年5月26日之土地登記申
    請書、95年7月18日之遺產稅繳清證明書，上開土地登記申
    請書及遺產稅繳清證明書上亦均以被告為李東茂遺產之繼承
    人，有財政部臺灣省中區國稅局94年10月12日中區國稅投縣
    一字第0940019738號函同意以部分遺產土地抵繳遺產稅（見
    原審卷卷二第219至220頁）、就上開用以抵繳遺產稅之土地
    申請繼承登記之土地登記申請書（見原審卷卷二第221至224
    頁）、用以抵稅土地於95年6月30日完成繼承登記之土地登
    記資料（見原審卷卷二第225至231頁）、95年7月18日繳清
    遺產稅之證明書（見原審卷卷二第232至235頁）等附卷可憑
    ，因此，被告於李東茂93年4月23日死亡後，迄95年7月18日
    繳清遺產稅時為止，其始終以李東茂遺產繼承人之身分配合
    辦理遺產稅之申報及繳納，足見其所辯不知當時已喪失繼承
    權一節，應為真實；又關於李東茂遺產之土地等不動產係於
    96年10月2日才由地政事務所辦妥遺產之繼承登記，且96年
    10月2日該等遺產土地之繼承登記，均排除被告之繼承，亦
    據該等遺產土地登記謄本資料在卷足稽（見原審卷卷二第95
    至170頁），則被告所供其係於96年11、12月間之年底時，
    始知悉並未繼承李東茂之遺產等詞，徵諸丙○○等人於96年
    10月2日才完成遺產公同共有之繼承登記，亦屬相合，而得
    採信。是以，被告既係於96年年底始知悉自己喪失繼承權，
    則在其自居為李東茂遺產之繼承權人，而對於李東茂之債務
    人即告訴人戊○○、己○○行使債權，或請其等簽發本票擔
    保該等債權，於被告主觀認知上自係為維護、保障李東茂遺
    產債權所為之行為，難謂有何不法之意圖可言。至證人即被
    害人丙○○於原審審理時證稱：93年4月23日李東茂死亡後
    之治喪期間，伊才將（李東茂）代筆遺囑之影本交付予被告
    ，此時被告即已知悉喪失繼承權云云（見原審卷卷一第297
    、302頁），則依丙○○之證言，被告應係於93年5、6月間
    即已知悉其喪失繼承權，若被告當時確實知悉已經喪失李東
    茂遺產之繼承權，殊難想像被告於之後94、95年間仍願以繼
    承人之身分配合丙○○等其餘繼承人辦理遺產稅申報、繳納
    等事務，足見丙○○就此所為之證言，顯違常情，自無可信
    。
  (三)次觀之李東茂所書代筆遺囑之內容（見97偵1710卷第36至44
    頁），李東茂之遺產中除該遺囑附件一所涉之不動產外，應
    尚有大批債權，此由本案所涉戊○○積欠李東茂之債務，除
    利息外，本金高達400萬元，己○○亦積欠李東茂僅就本金
    即有380萬元，且證人丙○○於原審審理中證述：伊父（即
    李東茂）有很多債務人，且債權額很多等詞（見原審卷卷一
    第286頁），足見李東茂遺產另尚有大批債權屬實；則上開
    代筆遺囑就李東茂遺產中大批債權，竟僅以其他財產容由配
    偶李吳秀終與李國豪、李貞瑱、李麗淑等平均分配而未詳為
    交待任何債權明細（見97偵1710卷第40頁，即該代筆遺囑第
    4條第4款之規定），即有疑義；況依證人丙○○原審審理時
    所證：遺囑訂立前，伊有向李東茂表示不要李東茂之遺產，
    但意思是指不要李東茂之土地，不過李東茂之債權均歸伊所
    有云云（見原審卷卷一第295頁），然丙○○此一證詞與上
    開代筆遺囑第4條第4款所定其餘遺產自包括李東茂所遺之大
    批債權在內，均應由李吳秀終、李國豪、李貞瑱、李麗淑等
    人平均分配之內容（甚至依代筆遺囑所定丙○○對於該等「
    其餘遺產」亦均無繼承權，見97偵1710卷第40至41頁）顯有
    未符；是丙○○前開所證李東茂之遺產債權歸其所有一詞，
    以及丙○○於警詢時證述：依前揭代筆遺囑丙○○亦為遺產
    之合法繼承人云云（見97偵1710卷第33頁），又丙○○證實
    未依遺囑所定而拋棄繼承（見原審卷卷一第296頁），亦均
    與代筆遺囑第5條規定丙○○不分任何財產（自應包括全部
    之不動產、動產以及債權等均屬之，見97偵1710卷第40至41
    頁）之意旨全然未符。自此可知李東茂所書之代筆遺囑非但
    並未詳為交代其所屬大批遺產債權之明細，而且該代筆遺囑
    所載之內容與證人即告訴人丙○○前述之證詞亦有不符，再
    關於李東茂遺產之實際分配亦根本未依據上開李東茂代筆遺
    囑之內容嚴予執行；復縱使被告喪失繼承權部分，被告子女
    全體依法均仍有代位繼承權，究應如何處理亦全無交待，顯
    見告訴人丙○○與其他繼承人對於上開代筆遺囑祇是僅就排
    除被告繼承權部分再三主張，非但無視於被告子女仍有之代
    位繼承權，更且對於該遺囑其他內容似亦無意嚴予遵從，而
    更顯可疑。
  (四)關於告訴人丙○○被強制簽署委任書部分（即前揭一、(四)部
    分）
    按告訴人之告訴，係以使被告受刑事訴追為目的，難免故予
    誇大，是其指訴是否與事實相符，仍應調查其他證據以資審
    認（最高法院93年度臺上字第6077號判決意旨可資參照）。
    證人即被害人丙○○固於警、偵訊與審理指證稱：被告於96
    年11月23日下午3時許，在丙○○南投縣草屯鎮富春102號住
    處，以恫嚇言詞脅迫丙○○簽署委任書並交付予被告云云（
    見97偵3421卷第3頁，97偵1710卷第97頁，原審卷卷一第292
    至293頁）。然為被告堅決否認，辯稱：丙○○所交付之委
    任書係他主動交付，係要委託伊代為催討丙○○自身之債權
    ，而與李東茂之遺產無涉等詞，且有委任書1紙在卷可證（
    見原審卷卷一第54頁）。稽之丙○○所書立之委任書內容，
    該委任書開宗明義載為「本人丙○○（亦即李帆壽）所有債
    權金額，全交付委任由乙○○（亦即本人親大哥）全權處理
    ，．．．」，顯見該委任書所指涉之債權係丙○○自有之債
    權，應與李東茂遺產債權無關，被告所供上情，應較符委任
    書所載之文義。此外，復無其他證據足以佐證告訴人丙○○
    此部分指訴之真實性，揆諸上開最高法院93年度臺上字第60
    77號判決意旨，自不得在無其他確切證據證明之情形下，徒
    憑與被告互有爭奪遺產訴訟而立場對立之證人即告訴人丙○○所為之指訴，作為被告有強制簽署委任書之唯一證據，而
    為不利於被告之認定。
  (五)關於告訴人戊○○部分（即前揭一、(一)部分）
  1.證人即告訴人戊○○確實有向被告父親李東茂借貸400萬元
    ，且因積欠多年，併計利息已超過400萬元一節，業據被告
    供承甚明，且證人即被害人戊○○就此亦於審理時坦證在卷
    （見原審卷卷一第263至264頁），而證人丙○○於原審審理
    中對此亦直承不諱（見原審卷卷一第288頁），應屬真實。
    然觀之證人戊○○於97年3月6日警詢時竟證述：伊係積欠丙○○400萬元，且丙○○有向臺灣南投地方法院對伊申請支
    付命令（92年度促字第23603號）確定（見97偵1710卷第24
    頁）；證人丙○○於同日即97年3月6日在後之警詢中亦附和
    戊○○上開證詞而指證稱：戊○○係向伊借貸400萬元，伊
    有至臺灣南投地方法院申請支付命令，且伊有先告知被告該
    筆戊○○之債務，債權係伊所有，錢也是伊借予戊○○云云
    （見97偵1710卷第45、46頁）；則關於戊○○借貸之400萬
    元，究係向李東茂所借？抑或向丙○○所借？證人戊○○、
    丙○○分別先後於同日警詢中以及原審審理時，所證竟截然
    互異，證人戊○○、丙○○先於同日警詢時均證稱：該筆戊○○400萬元之借款債權係丙○○所屬；後於原審審理中戊○○、丙○○才又均坦認：該筆戊○○借款之債權係李東茂
    之遺產債權。且證人即製作戊○○、丙○○2人上開警詢筆
    錄之甲○○亦在原審審理時證述：其於正式製作戊○○筆錄
    之前，即有電話聯絡丙○○，丙○○有過來，並於旁邊泡茶
    區等候，並於戊○○筆錄做完後，其有請丙○○過來確認戊○○警詢之陳述是否真實，且於戊○○筆錄製作完成後，再
    製作丙○○之警詢筆錄，戊○○製作筆錄時，丙○○有在場
    ，且其製作戊○○警詢筆錄時，有時會主動詢問丙○○相關
    事實之情況等詞（見原審卷卷二第12、13、15頁）。足見戊○○、丙○○於警詢中之證詞顯經2人溝通串偽，故意偽稱
    ：係戊○○向丙○○借貸該筆400萬元借款云云，而未坦稱
    係李東茂之遺產債權，藉此誣陷被告係強要奪取該筆其等警
    詢中所假稱本屬丙○○之債權。況證人戊○○於偵訊中又已
    改稱：該筆400萬元之借款，係伊向李東茂所借等詞甚明（
    見97偵1710卷第108頁），益徵戊○○、丙○○於前揭警詢
    所為之虛偽證詞，確有刻意誣陷被告之意圖。
  2.其次，證人戊○○於原審審理中證述：被告於96年6月30日
    ，至伊南投縣草屯鎮○○路527巷5弄1號住處，要伊開立2張
    本票，1張面額5百多萬元，另1張面額2百多萬元，亦即發票
    日均為96年6月30日，票號0000000號、面額220萬元，及票
    號0000000號、面額576萬元之本票2紙；至伊所簽發之發票
    日亦均96年6月30日，票號0000000號、面額50萬元，票號00
    00000號、面額100萬元，票號0000000號、面額150萬元等之
    本票3紙，則均係96年6月30日之後約隔1個多月後，被告才
    至伊上址住處要求伊簽發，且係被告要求伊就上開3紙本票
    ，倒填日期為96年6月30日等詞（見原審卷卷一第257至258
    頁），並有戊○○所簽發之發票日均為96年6月30日，票號0
    000000號、面額220萬元，及票號0000000號、面額576萬元
    之本票2紙之影本，以及同為戊○○所開立之發票日亦均96
    年6月30日，票號0000000號、面額50萬元，票號0000000號
    、面額100萬元，票號0000000號、面額150萬元等之本票3紙
    之影本等均在卷可憑（見原審卷卷一第31、33頁），且卷附
    該等本票5張之影本於戊○○為上開證言時，均當庭提示供
    伊辨識無訛（見原審卷卷一第258頁）。惟證人戊○○於警
    詢時竟證稱：96年6月30日，於前揭地點，被告要伊簽發本
    票4張分別為發票日均96年6月30日，票號0000000號、面額5
    0萬元，票號0000000號、面額100萬元，票號0000000號、面
    額150萬元等，以及票號不詳、實際面額約5百多萬元之本票
    共4紙云云（見97偵1710卷第24頁）；且戊○○於警詢時並
    提出發票日均96年6月30日，票號0000000號、面額50萬元，
    票號0000000號、面額100萬元，票號0000000號、面額150萬
    元等本票3紙之存根（見97偵1710卷第28頁），除卷附該3紙
    本票存根影本已據戊○○簽名、用印，且載明警詢日期97年
    3月6日之外，證人即警詢員警甲○○亦於原審審理時供證：
    確定上開本票存根確實係由戊○○所提供無誤（見原審卷卷
    二第12頁），則戊○○警詢時就96年6月30日開立之本票內
    容及張數，竟與上開審理時之證述不合；甚至戊○○復曾於
    98年6月間向原審提出刑事補提告訴理由（一）狀載述：前
    揭所示5紙本票均係於同日之96年6月30日所簽發，則戊○○
    於上開告訴理由狀中所載關於伊於96年6月30日簽發本票之
    張數、內容，又與審理時之證述並非完全相符，則戊○○先
    後數次指證，竟有如上述多次翻異不合，則其證述之內容自
    值懷疑。再者，丙○○於96年6月30日，在戊○○前揭住處
    ，亦同時在場一情，亦據被告與戊○○供證在卷（被告供述
    ：見原審卷卷一第22、155頁，戊○○證述部分：見原審卷
    卷一第257頁），並與證人丙○○於原審審理時所證相符（
    見原審卷卷一第288頁），堪認屬實。惟核諸同時在場目擊
    之丙○○審理中之證言，先則竟稱：戊○○於96年6月30日
    ，在上開地點，最少簽發有4張本票，最多應該有到6、7張
    本票云云，當庭並就所提示卷附之前開5紙本票影本加以確
    認發票日均為96年6月30日，票號0000000號、面額220萬元
    ，及票號0000000號、面額576萬元之本票2紙，以及發票日
    亦均96年6月30日，票號0000000號、面額50萬元，票號0000
    000號、面額100萬元，票號0000000號、面額150萬元等之本
    票3紙，皆為同時由戊○○於96年6月30日簽發後交付予被告
    云云（見原審卷卷一第290頁），則與同審理庭戊○○當庭
    所為前揭證詞之內容不符；嗣經檢察官詰問何以與戊○○當
    庭所證前述內容未符時，又接續證述：僅能確認上開5張本
    票係由戊○○於同1日所簽發，但不確定是否在96年6月30日
    簽發云云（見原審卷卷一第291頁）；緊接又供證翻稱：發
    票日均96年6月30日，票號0000000號、面額220萬元，及票
    號0000000號、面額576萬元之本票2紙係同1天開立，但發票
    日亦均96年6月30日，票號0000000號、面額50萬元，票號00
    00000號、面額100萬元，票號0000000號、面額150萬元等之
    本票3紙，則與前述2紙本票非同1天開立，並認上開後3紙本
    票係經換票，其未曾在場看到戊○○簽發該3紙本票云云（
    見原審卷卷一第291頁）。顯見丙○○於原審同審理庭時之
    證述非但前後不一，且隨檢察官當庭詰問之內容而擅加翻異
    ，又與戊○○當庭所證內容不合。復就丙○○警詢中之證詞
    ，則與戊○○警詢之上開證言相同，附從戊○○而指證稱：
    伊目睹戊○○係開立4張本票交付予被告云云（見97偵1710
    卷第46頁），是以丙○○警詢中之證述又何以與其審理中所
    證上情，亦不盡相同，且與戊○○原審審理時之證詞亦屬互
    異。觀96年6月30日同時在場之證人戊○○、丙○○竟就當
    日，在戊○○前址住處，對於戊○○究竟於當時開立幾張及
    票載內容為何之本票，居然證述均有前後不一，或相互矛盾
    之情事，足認戊○○、丙○○指證之內容是否符實，顯然均
    有可疑；無非因2名證人所證非實，始有證述之內容竟然先
    後互異、彼此扞格之情形。反之，核諸被告偵、審中前後之
    供述則均屬一致（見97偵1710卷第59頁，原審卷卷一第23、
    156頁），又與戊○○原審審理中之證述相符，應認係真實
    ，而更見戊○○於警詢以及丙○○於警詢、審理中分別所證
    上情之證詞均非事實，而不可採。
  3.又被告警、偵訊與原審審理中均供稱：其於96年6月30日，
    在戊○○住處，係要與戊○○換票，且經換票後始取得上開
    戊○○所簽發發票日均96年6月30日，票號0000000號、面額
    220萬元，及票號0000000號、面額576萬元之本票2紙等詞（
    見97偵1710卷第10、59頁，原審卷卷一第23、156頁）；在
    場之目擊證人丙○○亦在原審審理中證稱：被告係要與戊○○換票，且證述：戊○○簽給伊父李東茂的本票，原本由伊
    持有保管，後來被被告持往向戊○○換票等詞（見原審卷卷
    一第290頁），核與被告所供前情一致，足認為事實。惟證
    人戊○○於原審審理中竟證稱：96年6月30日伊另行開立發
    票日均96年6月30日，票號0000000號、面額220萬元，及票
    號0000000號、面額576萬元之本票2紙交付予被告，並非與
    被告換票，至戊○○所開立之發票日亦均96年6月30日，票
    號0000000號、面額50萬元，票號0000000號、面額100萬元
    ，票號0000000號、面額150萬元等之本票3紙則是在96年6月
    30日之後隔了1個多月，被告始至伊住處，要伊開立並交付
    予被告，這是被告持重複擔保之本票來向伊換票云云（見原
    審卷卷一第258、260、262、268頁），且證人戊○○在偵訊
    時亦證稱：沒有換票，被告拿來說本票已過期，要伊另行開
    給被告，被告所持3張本票即被告逼伊所開立（該3張本票即
    指由戊○○所開立之發票日均96年6月30日，票號0000000號
    、面額50萬元，票號0000000號、面額100萬元，票號000000
    0號、面額150萬元等之本票3紙），至另2張本票則是被告逼
    伊所簽發（2張本票即指戊○○所簽發之發票日均為96年6月
    30日，票號0000000號、面額220萬元，及票號0000000號、
    面額576萬元之本票2紙）等詞（見97年偵1710卷第59、108
    頁）；則由被告於96年6月30日至戊○○住處所取得之前揭
    面額220萬元、576萬元之本票2張，究係與戊○○換票而來
    ，抑或逕迫使戊○○另行簽發該2張本票，同時在場之戊○○、丙○○各別之證述竟又相異，則證人戊○○偵、審中何
    以如此證述，是否真實，再啟疑竇。
  4.再就丙○○何以於96年6月30日至戊○○前揭住處一節，證
    人戊○○於原審審理中供證：丙○○先行與伊電話聯絡之後
    ，丙○○才與被告一起至伊住處（見原審卷卷一第257、268
    頁）；證人丙○○於原審審理時證稱：是被告先行打電話給
    伊，要伊先聯絡戊○○，要戊○○不要走，所以伊打電話聯
    絡戊○○等詞（見原審卷卷一第289頁）；則戊○○、丙○○審理中就此證言互核相符。惟證人丙○○警詢時竟證述：
    於96年6月30日下午6時許，是被告自行先至南投縣草屯鎮○○路527巷5弄1號（即戊○○住處）後，再打電話要伊過去
    云云（見97偵1710卷第46頁），可知丙○○警詢之證詞似指
    係被告先行獨自到達戊○○家之後，才電話聯繫丙○○前往
    戊○○處，但原審審理時戊○○、丙○○竟證稱係丙○○先
    與戊○○聯繫之後，再與被告共同前往戊○○處；是以丙○○警詢與審理中先後之證詞即有不同，且丙○○警詢中所為
    之證詞又與戊○○審理中所證未符，何以2證人均同時在場
    ，其等先後之證詞竟有此差異，益知所證有偽，似見勾串，
    以致非全然核符。
  5.復以被告於96年6月30日僅係向戊○○請求換發發票日均為9
    6年6月30日，票號0000000號、面額220萬元，及票號000000
    0號、面額576萬元之本票2紙，已經被告及丙○○供證如前
    ；又無足夠之確證得以證明被告於其時已知悉喪失李東茂遺
    產繼承權；則被告就李東茂之遺產債權與債務人戊○○為換
    票行為，無非係依法維護、保障該等債權之行為，戊○○亦
    未曾否認有該等債權存在，當時復有丙○○在場，則衡諸常
    理，被告既非迫使債務人戊○○立刻償還現款，實難以想像
    基於何等緣由被告竟須對戊○○施以恐嚇行為，始得以完成
    上開2紙本票之換票，何況上開換票行為，無非又繼續容由
    債務人戊○○得藉此延緩償還借款之期限，對於債務人戊○○顯屬有利，被告焉須施行恐嚇，以完成此一對債務人戊○○有利之換票行為。再者，被告與戊○○又就上開債務之償
    還於96年6月30日同時簽署「雙方約定契約書」，觀諸該契
    約書之內容，戊○○除每月分期償還3萬元，且須於98年7月
    1日清償全部400萬元，則雙方債務即一筆勾消（見97偵1710
    卷第75頁），又據證人戊○○原審審理中所證：伊向李東茂
    借款400百萬元，且因有時繳不出利息，僅得再向李東茂借
    錢來還利息，當初借款400萬元，後來利息再滾進去就超過
    400萬元等語（見原審卷卷一第263至264頁），則戊○○積
    欠李東茂上開遺產債權多年，本息相加欠款遠逾400萬元，
    故而所開立之上開數紙本票面額之總和亦超過400萬元，足
    認被告與戊○○於96年6月30日簽發前揭2紙本票之同時，復
    共同簽具前開「雙方約定契約書」，以戊○○須每月分期償
    還3萬元，且至98年7月1日止償清400萬元之債務，所有積欠
    已逾400萬元之本息即一筆勾消，該等約定對於債務人戊○○而言，亦屬較有利之償債約定；證人戊○○於原審審理時
    證述：該契約書之內容係由被告決定（見原審卷卷一第261
    頁），證人丙○○於原審審理中亦證稱：該契約書之內容主
    要決定是被告，次要決定是戊○○，由伊在旁撰寫修改等詞
    （見原審卷卷一第292頁），則由該2名在場證人之證詞，可
    知在被告擁有大部分決定權之情形下，該契約書仍儘是對於
    債務人戊○○有利之內容，若被告確於當場曾施恐嚇，豈有
    可能竟得如此對於債務人有利之結果。因此，丙○○、戊○○分別於偵、審中指證被告有恐嚇犯行云云，是否事實猶屬
    可疑。
  6.再者，證人戊○○於原審審理中證述：96年6月30日（即伊
    指稱遭被告恐嚇之日）丙○○在場都靜靜的在旁邊，沒有講
    話，過了幾天丙○○才又來找伊，告知伊丙○○並未委託被
    告全權處理債務，丙○○是被逼的，如果伊將錢交給被告，
    是不算數的云云（見原審卷卷一第261頁）；然戊○○既已
    於96年6月30日之後僅隔數日即已知悉丙○○主張被告無權
    對伊行使債權，戊○○竟仍於96年6月30日之後隔1個多月，
    又與被告換發本票3張（即發票日均96年6月30日，票號0000
    000號、面額50萬元，票號0000000號、面額100萬元，票號
    0000000號、面額150萬元等之本票3紙，共計300萬元），此
    已經證人戊○○證實於前，且證人戊○○又證述：被告與伊
    換發上開3紙本票，並未對伊施以恐嚇等詞（見原審卷卷一
    第260頁），雖證人戊○○另證稱：丙○○告知伊，丙○○
    所持原由伊所簽發之本票，因被告向丙○○要求看一下，竟
    然遭被告取走云云（見原審卷卷一第262頁）；然而縱依證
    人丙○○片面之指證，被告亦係於96年11月中旬某日始侵占
    丙○○所持有李東茂遺產債權之本票、支票及法院裁定等物
    （見97偵3421卷第2至5頁）；但戊○○所指96年6月30日之
    後隔1個多月交換上揭3紙本票，亦即被告與戊○○換票時間
    約在96年7、8月間，是以衡之丙○○前開證詞被告與戊○○
    換票時，根本尚未取得丙○○所持有李東茂遺產債權之本票
    ，足見戊○○所證丙○○告知伊本票遭被告取走云云，又與
    丙○○所證96年11月中旬始遭被告侵占李東茂遺產債權之本
    票一節，顯有未合，益見證人戊○○、丙○○2人勾串後，
    仍未能完全彌縫之漏洞。復就戊○○既已於96年6月30日後
    數日即由丙○○告知被告無權對伊行使債權，然戊○○居然
    又依前開「雙方約定契約書」先後於96年8月15日給付被告3
    萬元，96年9月17日給付被告1萬5千元，96年10月16日給付
    被告3萬元，且被告收取該等利息，並未對於戊○○為任何
    恐嚇行為等情，亦據證人戊○○原審審理中證述綦詳（見原
    審卷卷一第261至262頁），而此經檢察官當庭詰問緣由時，
    戊○○竟證述：係因被告提出1張丙○○委託被告處理債權
    之委託書供伊觀覽云云（見原審卷卷一第262頁）；但據丙○○前揭片面之指證，被告係於96年11月23日才取得丙○○
    所書具委任書（該委任書見原審卷卷一第54頁），惟被告向
    戊○○收取上開3萬元、1萬5千元、3萬元等3筆款項，是在
    96年8、9、10月間，其時被告根本尚未取得丙○○親書之上
    開委任書（甚至丙○○當時根本尚未書具該紙委任書），焉
    有可能竟得向戊○○提供該紙由丙○○委託之委任書，亦可
    見戊○○之證供與丙○○之指證，互有扞格。
  7.末就戊○○於96年6月30日之後隔1個多月，又與被告換發本
    票3張亦即發票日均96年6月30日，票號0000000號、面額50
    萬元，票號0000000號、面額100萬元，票號0000000號、面
    額150萬元等之本票3紙，共計300萬元，此已經證人戊○○
    證述於前，並有戊○○警詢時提出上開3紙本票之商用本票
    存根（見97偵1710卷第28頁），以及被告所提出之該3紙本
    票影本為憑（見原審卷卷一第33頁），惟證人戊○○已在原
    審審理證稱：被告與伊換發上開3紙本票，並未對伊施以恐
    嚇等詞（見原審卷卷一第260頁），足見公訴意旨以上開3紙
    本票係被告恐嚇戊○○而取得一節，既與證人戊○○於原審
    審理中所證不符，自難謂有據。又戊○○先後於96年8月15
    日給付被告3萬元，96年9月17日給付被告1萬5千元，96年10
    月16日給付被告3萬元，已經戊○○審理時證述在卷（見原
    審卷卷一第261至262頁），復有戊○○警詢時提出被告收得
    上開款項所簽收之收據3張（見97偵1710卷第29頁），然被
    告收取該等3筆款項，並未對於戊○○為任何恐嚇行為，亦
    經證人戊○○於原審審理時證述詳實（見原審卷卷一第261
    至262頁），是以公訴意旨又將上開3筆款項認之為被告對戊○○施以恐嚇所得之不法利益云云，亦無確切之證據可資證
    明。
  8.綜上，丙○○警詢中曾否認對戊○○之債權係李東茂之遺產
    債權，戊○○警詢時亦附和其詞，顯與事實未符；戊○○、
    丙○○同時在場，竟就96年6月30日戊○○所簽發本票之張
    數及內容，以及是否換票或另行簽發之本票，所證竟先後不
    一，且互核不合；又對於係由丙○○先與戊○○聯繫後，才
    與被告一同前往，或被告單獨至戊○○處，才聯絡丙○○到
    場，丙○○所證亦前後矛盾；再換票可延緩債務人戊○○之
    償債期限，對於債務人自屬有利，而雙方約定契約書之內容
    又對戊○○並無不利，被告豈有必要竟施恐嚇；在在足見丙○○、戊○○所證上情，多有先後不一、齟齬不合，甚或違
    乎常理之情形，實難以率以其等多有瑕疵之指證，遽認被告
    有對戊○○恐嚇之事實。
  (六)關於被害人己○○部分（即一、(二)、(五)部分）
  1.本案被告堅決否認有恐嚇己○○而取得30萬元之犯行（即一
    、(二)部分），並辯稱：其於96年9月14日，係於南投縣草屯
    鎮○○街館前巷22號林敏榮代書事務所處，收得己○○所交
    付之30萬元款項，其並未恐嚇己○○等語（見原審卷卷一第
    157頁），並有簽寫收據1紙（見97偵1710卷第20頁）。惟證
    人即告訴人己○○仍於原審審理中先行指證：被告在96年9
    月14日，有至伊南投縣草屯鎮○○路486之26號住處，恐嚇
    伊，要伊交付30萬元，且此事並非發生在前址林敏榮代書事
    務所處云云（見原審卷卷一第272、273頁）；然證人己○○
    於同審理庭嗣又改稱：忘記交付30萬元予被告之地點究係在
    南投縣草屯鎮○○路○段59號，或上址之林敏榮代書事務所
    處云云（見原審卷卷一第281頁）；復再證稱：伊交付30萬
    元予被告之地點是在林敏榮代書事務所處，不是在前址富頂
    路1段59號；且證述：被告是在電話中恐嚇伊，要伊拿錢去
    代書事務所，伊始拿30萬元至林敏榮代書事務所等語（見原
    審卷卷一第284頁），而證人己○○於原審審理時就被告以
    上開方式施行恐嚇犯行之指訴，與其警詢中證述：伊子簡家
    俊96年9月13日結婚，隔日96年9月14日被告獨自1人來找伊
    ，要伊交付30萬元，不給他，就要讓伊家人好看，當時伊家
    中剛辦喜事，不想因被告無理要求危害家人，所以迫於無奈
    將其子簡家俊結婚所收得禮金先籌措30萬元予被告，並由被
    告簽寫收據等詞（見97偵1710卷第13至14頁）。則就被告係
    至己○○家中當面施以恐嚇，或係經電話向己○○恐嚇，以
    及己○○交付30萬元予被告之地點係在己○○住處或林敏榮
    代書事務所處，己○○非但同審理庭之證述先後互異，且警
    詢與審理中之證詞亦相互矛盾，則己○○之片面指證被告之
    恐嚇犯行是否真實，亦值懷疑。況證人即代書林敏榮到庭證
    稱：伊確實有見到己○○將30萬元交付予被告，過程平和，
    未有爭執，且確定己○○是在伊代書事務所交付款項，己○○亦從未對伊提起過被告有對其為恐嚇或脅迫之行為等詞（
    見原審卷卷二第22頁）。足見被告所辯己○○係於前揭林敏
    榮代書事務所處交付30萬元一節，應屬事實；至己○○單方
    指訴被告恐嚇，既乏其他確實之證據可資證明，自不可採。
  2.次以被告堅持否認有恐嚇己○○而獲取發票日為96年1月1日
    、票號0000000號、面額380萬元，發票日96年2月1日、票號
    0000000號、面額275萬元，發票日96年3月1日、票號000000
    0號、面額500萬元等本票3紙（即一、(五)部分），並辯稱：
    上開3紙本票分別在各該發票日所載日期，均於己○○之南
    投縣草屯鎮○○路486之26號住處取得，以作為己○○先前
    簽發本票換票之用，該等本票均是作為債權之擔保等詞（見
    原審卷卷一第159頁），並有上開3紙本票為憑（見97偵1710
    卷第21、22頁）。惟證人己○○、丙○○2人於原審審理均
    證稱：該3紙本票，是96年11月23日，被告與丙○○2人一起
    至南投縣草屯鎮○○路○段59號住處，對於己○○施予恐嚇
    ，而強要己○○簽發上開本票並交付予被告云云（己○○部
    分：見原審卷卷一第274至275頁；丙○○部分：見原審卷卷
    一第294至295頁）；然證人己○○竟於同庭又證述：伊於96
    年9月12日委託林敏榮代書將南投縣草屯鎮○○路○段59號房
    地設定抵押予被告，且當時被告已持有伊所簽發之5張本票
    ，並確認包含上開3 紙本票在內等詞（見原審卷卷一第280
    、282頁），且有己○○將南投縣草屯鎮○○路○段59號房地
    設定抵押予被告，被告再移轉該抵押權予其配偶吳秀雲之己○○96年9月12日申辦抵押權設定之土地登記申請書、抵押
    權設定契約書、上開房地之登記謄本、被告移轉該抵押權予
    其配偶吳秀雲之土地登記申請書等在卷可證（見原審卷卷一
    第36至48頁），是依上開己○○之證言與96年9月12日之抵
    押權設定登記資料，可知被告於96年9月12日己○○設定抵
    押權予被告之時，早已持有上開3紙己○○簽發之本票，而
    並非於96年11月23日才由己○○簽發而交付該等本票甚明，
    則證人己○○在同庭之證述即有先後相異之情形，雖檢察官
    當庭詰問證人己○○何以先後證述不一時，證人己○○僅推
    稱：已經忘記云云（見原審卷卷一第282頁），而己○○後
    段之證述又與丙○○當庭之證言不合；再觀之證人己○○警
    詢中之證述：在伊簽發上開3紙本票之後，被告又曾找伊，
    要伊將南投縣草屯鎮○○路○段59號房地設定抵押予被告，
    被告即將伊所簽之本票交還予伊，伊即找林敏榮代書辦理設
    定登記，結果被告並未返還該等本票等語（見97偵1710卷第
    14至15頁），則自己○○警詢中之證詞，亦可知警詢時己○○確實認定在伊將南投縣草屯鎮○○路○段59號房地設定抵
    押予被告之前，被告業已持有伊所簽發之上開本票無訛，亦
    與證人己○○於原審審理時所證96年9月12日設定上開房地
    抵押權予被告時，被告已持有伊所簽發上開本票等詞一致，
    又據證人代辦抵押權設定登記之代書林敏榮於原審審理中亦
    證述：96年9月12日確有見及己○○所簽發已交付予被告之
    面額500萬元之本票1紙（見原審卷卷二第18、21頁），並經
    提示該紙本票供林敏榮確認無誤（見97偵1710卷第22頁上方
    本票），是知林敏榮所見面額500萬元之本票原係上開3紙本
    票之其中1張，此亦得佐證上情確屬真實；且己○○所證此
    節，與被告所供上情似較相符；況衡之常情，若非被告持有
    己○○上開相當於債權憑證之本票，己○○又何須設定上開
    房地之抵押權予被告。再者，證人己○○於原審審理中證稱
    ：伊有向李東茂借貸380萬元，借款迄今已有10年；又被告
    要求簽發之上開本票，面額380萬元本票部分係本金，面額
    275萬元本票部分係利息，另面額500萬元本票部分是擔保債
    權之用等詞（見原審卷卷一第271、275頁），足見被告係基
    於李東茂之遺產債權而為維護、保障債權之換票及擔保債權
    等之行為，所要求己○○開具之本票均有其依據，且被告僅
    係要求己○○簽發本票保障債權，並未強要己○○給付現金
    償還債款，則其合法行使債權之相關權利，在己○○亦無否
    認該等債權存在之情形下，似無可能有必要竟施恐嚇手段，
    是以己○○、丙○○所證被告有於96年11月23日對己○○施
    恐嚇以取得上開3紙本票云云，顯違常情。
  3.又在己○○、丙○○指訴96年11月23日之前，己○○除於96
    年9月12日將南投縣草屯鎮○○路○段59號房地設定抵押予被
    告之外，證人己○○於原審審理時又證稱：南投縣草屯鎮○○路102號及同路102之1號房屋，係於蓋好後，就委託被告
    幫伊賣房子，因為房屋賣掉伊才有辦法還債，被告並未恐嚇
    伊委託被告代售房屋，後因被告賣不掉，再委託仲介公司代
    為銷售等詞（見原審卷卷一第276、277、279至280頁），而
    上開2棟房屋於95年5月17日即建築完成，95年6月13日為產
    權登記，有該等房屋之建物登記謄本之記載在卷可參（見原
    審卷卷一第143、146頁），足知己○○早於房屋建築完成後
    之95年年中即有委託被告代為銷售，並欲將房屋出售所得價
    金用以償債，此外，並有己○○委託被告及安欣房屋代為出
    售上開房屋之委託書、安欣房屋之房地產委託銷售契約書、
    不動產說明書、不動產出售要約書等資料附卷足憑（見原審
    卷卷一第134至142頁）；且己○○另曾於96年9月14日將伊
    父簡連煌所有之南投縣草屯鎮○○段62之8號地移轉所有權
    予被告且於96年10月5日完成移轉登記，亦據證人己○○結
    證屬實（見原審卷卷一第281頁），並有卷附土地登記申請
    書、土地登記謄本、土地異動索引等可稽（見原審卷卷一第
    49至51、133頁）；且證人即代辦上開抵押權設定登記及土
    地移轉登記之代書林敏榮亦於原審審理時證述：確認伊於辦
    理己○○與被告間之抵押權設定登記及前揭土地移轉登記，
    辦理之過程均平和，未有任何爭執等詞（見原審卷卷二第21
    至22頁）；則己○○在伊所指之96年11月23日之前非但未曾
    否認被告行使、保障李東茂遺產債權之相關權利，甚至提供
    財產設定抵押權予被告，移轉土地產權予被告，容許被告代
    售伊之房地作為償債之用，而該等作為對於債權之擔保及滿
    足之效用，更高於簽發本票或換票，然而，己○○竟均自願
    提供具體特定之不動產供作被告擔保債權或償債之用，又豈
    會竟吝於因應被告合理要求而簽發本票或換票等之作為，是
    以己○○、丙○○指證被告於96年11月23日竟有恐嚇以取得
    己○○簽發上開本票3張之犯行云云，實令人殊難想像。況
    證人己○○於原審審理中又證稱：伊曾另簽發發票日96年12
    月10日、票號488526號、面額471萬2千元之本票予被告，被
    告並無恐嚇伊簽發該紙本票，且該本票係在林敏榮代書事務
    所處交付等詞（見原審卷卷一第278至279、281頁），復有
    該紙本票在卷可證（見原審卷卷一第53頁），則若依該票票
    載發票日之96年12月10日，係於96年11月23日之後，己○○
    亦係自願簽發該紙本票交付予被告，而無任何恐嚇情事，益
    徵己○○、丙○○指證之被告恐嚇己○○簽發本票等情，是
    否屬實，顯值懷疑。
  4.綜上所陳，己○○就30萬元交付之地點所證前後不一，嗣又
    稱確係在林敏榮代書處，即見其片面之恐嚇指訴，顯見瑕疵
    ；又關於簽發前揭3紙本票究係在96年9月12日抵押權設定之
    前，或是在抵押權設定之後，己○○之指訴亦先後互異，且
    有與丙○○所指相互牴觸者，證人即代辦抵押權設定登記之
    代書林敏榮又證述曾於96年9月12日代辦前開抵押權登記時
    ，見及其中1紙面額500萬元之本票，除上開指證之多有扞格
    不合之外，至被告有無對坦認債務之己○○為換票或簽發本
    票之擔保時，施以恐嚇，核之常情，益徵可疑；再己○○96
    年11月23日之前，既自願提供具體之不動產作為債務擔保或
    清償之用，是否之後之96年11月23日尚需被告施以恐嚇手段
    始得願簽發之上開本票，此顯亦大違常理。是己○○之證言
    既前後齟齬矛盾，丙○○又附和己○○具有瑕疵之證詞，均
    無可採，因此，己○○、丙○○分別指訴被告恐嚇己○○以
    獲得30萬元，又另施恐嚇使己○○簽發前揭本票交付被告云
    云，自均不可信。
  (七)關於被害人丙○○遭恐嚇簽發500萬元本票部分（即一、(五)
    部分）
  1.被告否認恐嚇丙○○簽發500萬元本票，並辯稱：丙○○確
    實於96年11月23日下午1、2時許，在南投縣草屯鎮○○路駿
    昇汽車修配廠，當場簽發發票日為96年11月23日、票號7540
    28號、面額500萬元本票1紙交付予被告，此係因丙○○前於
    80幾年間向被告借貸500萬款項，所以，才簽發該紙本票作
    為債權擔保，其並未對丙○○為任何恐嚇犯行，亦未曾持折
    疊刀恐嚇丙○○等語（見原審卷卷一第24、158頁）。核與
    證人即目擊丙○○簽發上開本票之簡宏炫於原審審理時證述
    ：伊確有在前揭時、地見及丙○○簽發該紙面額500萬元本
    票，且開票當時，有說有笑，未曾聽聞恐嚇的話語，且確定
    丙○○實際簽發該本票之日期為96年11月23日等詞一致（見
    原審卷卷一第332、335、338頁）；又證人即被告配偶吳秀
    雲亦於原審審理中證稱：伊係於96年11月23日下午3時許，
    由被告持上開本票回到家中拿給伊看，當時張沛宸亦在場，
    被告所以要丙○○簽發該紙本票，係因丙○○之前在96年11
    月14日就有開立1張面額500萬元本票予被告，被告交予伊保
    管，竟遭伊弄丟，找不到，故而被告才於96年11月23日請丙○○再補開1張本票，然後來又尋得丙○○開立之96年11月1
    4日發票之前揭本票等語（見原審卷卷一第341至342頁）；
    另證人張沛宸亦在原審審理中證述：伊有於96年11月23日下
    午3時許，在被告妻吳秀雲所開服飾店內，看到被告拿回上
    開本票，因該本票僅有發票日（即96年11月23日），未填載
    到期日，且伊有核對發票日與當日之日期是否一致，所以才
    確定當日係96年11月23日等語（見原審卷卷一第347至348、
    350頁）所述相符。且有丙○○所簽發之發票日為96年11月
    23日、票號754028號、面額500萬元本票影本1紙附卷足稽（
    見97偵3421卷第7頁）。均足徵被告確實於96年11月23日下
    午3時之前，業已取得上開本票返回家中交予其妻吳秀雲，
    是以被告自無可能在當日下午6、7時許，仍在己○○家中恐
    嚇丙○○簽發該紙本票甚明。而證人丙○○於原審審理時證
    稱：被告於96年11月23日下午6、7時許，在己○○住處恐嚇
    伊，強要伊簽發500萬元之本票交付予被告云云（見原審卷
    卷一第293至294頁），且己○○亦在審理中附和丙○○而證
    述：被告於96年11月23日，在伊南投縣草屯鎮○○路○段59
    號住處，恐嚇丙○○，並要丙○○簽發500萬元本票等語（
    見原審卷卷一第275至276頁），顯與上開事證截然互異。又
    核諸己○○於原審法院97年度投簡字第127號確認本票債權
    不存在民事事件之言詞辯論庭中結證稱：「被告（即乙○○
    ）叫原告（即丙○○）開1張500萬元本票給他，原告好像不
    太情願的樣子，寫完後，被告還叫原告蓋指印。被告沒有拿
    刀子出來，也沒有說什麼如果不開就怎樣的恐嚇言語。我沒
    有聽到被告說如果原告不簽本票就要原告死在這裡的話」等
    詞（上開言詞辯論筆錄影本：見原審卷卷一第216至219頁）
    ，則己○○於上開民事事件言詞辯論庭之證詞，顯已明確證
    述被告雖有請丙○○簽發上開500萬元之本票，但並未施予
    任何恐嚇之手段，而與己○○於原審審理時之證言，就被告
    有無恐嚇犯行部分，互核確有不符，則己○○之證言究以何
    者為真，自有疑義，當無從遽予採認。再者，被告固否認有
    恐嚇丙○○之犯行，但原即坦認丙○○確有簽發上開本票予
    被告，是以該紙本票亦無從逕作為認定被告是否有恐嚇犯行
    之證據，則被告所涉此部分之恐嚇犯行，僅餘證人即被害人
    丙○○之唯一指證為憑，既無其他證據可供審認，自不得率
    認被告有此部分之恐嚇犯行。
  2.況丙○○前於96年11月14日已曾簽發500萬元本票交付予被
    告，除有吳秀雲證述於前外，並有被告所提出發票日為96年
    11月14日、票號754027號、面額500萬元本票影本1紙在卷足
    證（見原審卷卷一第101頁），而證人吳秀雲更在原審審理
    時證述：96年11月14日簽發及96年11月23日簽發之上開本票
    2紙均屬同一筆債務等語（見原審卷卷一第345頁）；證人丙○○當庭亦坦承：該紙發票日為96年11月14日之本票確實係
    由伊所簽發，僅就簽發時、地為何難以確定（見原審卷卷一
    第299頁），又證稱：在96年11月23日之前確實另外有簽發1
    張面額500萬元之本票予被告等詞（見原審卷卷一第294頁）
    ，則若非丙○○與被告之間確有債權債務糾葛，丙○○豈有
    可能就同一筆債務，僅因被告可能之遺失，竟先後2次簽發
    上開同面額之本票，足見被告對於丙○○確實擁有如上開本
    票面額之債權。此外，復有丙○○對於債務人林進發所擁有
    之債權移轉予被告一節，亦據證人林進發於原審審理時證述
    甚詳，並證稱：伊有收得以被告名義聲請之支付命令，丙○○有告訴伊，被告要這筆錢，被告有告知伊，丙○○有欠被
    告錢，所以才由被告來向伊討錢，且被告確實持有伊簽發之
    6張本票等詞（見原審卷卷二第7、8頁），且有卷附林進發
    與丙○○（原名李帆壽）所簽訂之協議書及林進發開立之本
    票6張與被告為債權人名義聲請之臺灣彰化地方法院支付命
    令及確定證明書等可據（見原審卷卷一第126至131頁），此
    亦可佐證被告確實對於丙○○擁有債權，丙○○始將伊對於
    林進發之債權讓與被告，作為抵債之用。至證人林進發證稱
    ：丙○○聲稱係遭被告恐嚇而轉讓債權云云，非但係傳聞，
    且屬丙○○片面陳述，自無足採。
  (八)告訴人戊○○於97年3月6日警詢（見97偵1710卷第23至27頁
    ）時始指證並提出本件告訴，惟其時距96年6月30日伊簽發
    前述本票之時間已半年有餘，縱離被告最後1次於96年10月
    16日收受3萬元之事實，亦相隔逾4月；告訴人己○○在97年
    2月24日警詢（見97偵1710卷第12至15頁）中提出本件告訴
    ，距其96年9月14日給付30萬元予被告之時間，亦相距5月，
    即使與其所指96年11月23日簽發本票之時，亦隔3月；再觀
    丙○○部分，除於97年3月6日配合戊○○同日之上開指證亦
    製作警詢筆錄（見97偵1710卷第45至47頁），以及97年2月2
    4日配合己○○同日之警詢指訴，亦製有警詢筆錄外（見97
    偵1710卷第32至35頁），丙○○遲至97年7月9日警詢時（見
    97偵3421卷第2至4頁），才指稱96年11月23日遭被告強制簽
    署委任書，又因被告恐嚇而開立500萬元本票，距上開所指
    訴之事實皆逾7個月；則何以被害人戊○○、己○○、丙○○等3人就各該所指被告之犯罪事實，均毫無緣由相隔3、5
    月甚或半年以上之相當時日之後，才先後接續為本案之指證
    及告訴，且3人間又相互配合指證，是其等分別指證各情是
    否真實，實引人疑竇，而難以遽信。
六、撤銷改判及駁回部分：
  (一)撤銷改判部分：
    告訴人丙○○告訴被告侵占部分，業已逾越6個月告訴期間
    ，依法已不得告訴。原審疏未詳查，遽為此部分實體認定進
    而為實體判決，尚有未洽，檢察官上訴意旨以告訴人丙○○
    指訴應屬採信，被告確實有侵占犯行等情，據以指摘原判決
    關於侵占部分判決不當，雖無理由，惟原判決關於侵占部分
    既有可議之處，自屬無可維持，自應由本院將原審判決關於
    被告被訴侵占部分予以撤銷，另為不受理判決之諭知。
  (二)上訴駁回部分：
    告訴人戊○○、己○○、丙○○分別指證被告所犯上開恐嚇
    取財、強制罪各情，或因證人之證述前後不一，擅自翻異，
    或證人彼此之證述顯有齟齬扞格，均有瑕疵，或有被告所涉
    事實，僅有證人即被害人之單一指證，並無其他證據可供審
    認，至公訴人另指之前揭本票、收據、委任書、遺囑等證物
    ，被告又未否認確實取得該等本票、委任書，或簽立前揭收
    據，另就被告仍有爭議之遺囑等，惟該等書證之存在均不足
    以據之而認定被告有恐嚇取財或強制等犯行存在，是以積極
    證據既不足為不利於被告之認定，又無從說服法院形成被告
    有罪之心證時，基於無罪推定原則，自應為有利於被告之認
    定，是以揆諸上開刑事訴訟法之規定及最高法院判例意旨，
    既無任何確切證據證明被告有何恐嚇取財、強制等罪之構成
    要件事實之行為，自難僅憑證人即被害人具有瑕疵之證詞或
    片面單一之指訴，即遽認被告有何恐嚇取財或強制等犯行可
    言，此外復無其他積極證據足資證明被告有上述犯行，原審
    就上開恐嚇取財、強制罪部分因認被告犯罪不能證明，爰依
    法為無罪諭知，認事用法並無不當。檢察官上訴意旨認本案
    已經證人陳盈壽、戊○○、丙○○、己○○、張義明於偵審
    中證述明確，該等證人所述主要之點均無不符；且經偵查佐
    甲○○於原審證述在卷；證人即被告之母李吳琇終、女李瑩
    和於原審由告訴人丙○○陪同到庭時均表示不願意作證，李
    吳琇終哭訴「歹命」（福佬話），李瑩和對被告多所怨懟，
    其等與被告骨肉至親，卻形同陌路，可知被告確實有喪失繼
    承權之事實；至於吳秀雲為被告配偶、與張沛宸證述內容違
    背常情，林敏榮不知被告與告訴人等人確實債權債務情形，
    簡宏炫為被告友人，所述不免偏頗，均不能為有利於被告之
    認定（見本院卷第4頁），並聲請再度傳訊證人丙○○、己○○作證，及就被告進行測謊（見本院卷第56頁）。查陳盈
    壽、張義明於偵審中到庭作證內容，充其量僅能證明李東茂
    生前欲排除某位繼承人（即被告）繼承其財產，對於被告何
    時知悉李東茂前開代筆遺囑內容而知悉其無繼承權一情，並
    無法證明，自無從引為被告本案向各債務人（戊○○、己○○）索討債務之際，明知其無繼承權，而仍有為自己不法所
    有意圖之認定。至丙○○、戊○○、己○○於原審證述內容
    ，或彼此或與其等於警偵訊歷次供述多所不符，互有扞格矛
    盾之處，已分述如前，且丙○○、戊○○、己○○彼此與被
    告互處於對立之利害關係，其等所為有瑕疵之指證述內容，
    尚無從引為被告有罪之認定，亦詳述如前。另證人甲○○即
    替丙○○、戊○○製作警詢筆錄之警員，其於原審證述替其
    2 人製作筆錄時，竟於製作期間，互有詢問另1人情形，以
    致其等所呈現之警詢筆錄幾均相符，難認無勾串、失真之虞
    ，亦難以其（甲○○）證述內容而為不利於被告之認定。至
    被告之母女於原審所為言論行為舉止，固可堪認被告與其等
    因為家產訴訟、繼承權之有無而導致雙方不快，惟究無法證
    明被告何時知悉李東茂前揭代筆遺囑，暨其喪失繼承權之時
    點，無從引為不利於被告之認定。再者，被告否認犯罪所持
    之辯解縱屬不可採，仍非有積極證據足以證明其犯罪行為，
    不能遽為有罪之認定，屢經最高法院著有30上字第482、183
    1號等判例意旨可資參照，證人吳秀雲、張沛宸、簡宏炫固
    均為被告配偶或友人，與被告關係密切，然亦不能以被告與
    其等具有上開關係，即認定其等所為有利於被告之供述當然
    偏頗而要無可採（最高法院31年上字第168號判例意旨參照
    ），故檢察官上訴意旨猶執前詞，指摘原判決不當，為無理
    由，應予駁回。另檢察官於本院聲請傳訊證人丙○○、己○○2人，其中聲請丙○○作證關於被告何時知悉無繼承權、
    戊○○及己○○簽發本票之經過，另聲請己○○作證關於丙○○簽發500萬元本票之經過一節，惟上開2位證人已經原審
    傳訊作證，經由檢辯雙方進行交互詰問及法院訊問，檢察官
    於本院再度聲請傳訊所欲證明之事實，亦經原審予以詰問、
    詢問（其等各該筆錄分見原審卷卷一第287至288、295至296
    、29 7、302〈以上關於丙○○作證關於被告何時知悉其無
    繼承權部分〉、288至290、297至298〈以上為丙○○作證關
    於戊○○簽發本票之經過〉、294至295、299〈以上為丙○○作證關於己○○簽發本票之經過〉、275至277、281至282
    〈以上為己○○作證關於丙○○簽發500萬元本票之經過〉
    ），且經逐一指駁其等證述互有瑕疵、不足採信如前（見上
    四、(二)、(五)1.2.3.、(六)2.3.、(七)1.述），故本院認無再傳訊
    上開證人之必要。至檢察官聲請就被告進行測謊部分，惟本
    案被告供述始終如一，反係告訴人指述屢有矛盾之處，本件
    事證已明，認無再為上開鑑定之必要，以上均附此敘明。
據上論斷，應依刑事訴訟法第368條、第369條第1項前段、第364
條、第303條第3款，判決如主文。
本案經檢察官丁○○到庭執行職務。
中    華    民    國    99    年    8     月     4    日
            刑事第九庭  審判長法  官  江  德  千
                              法  官  莊  深  淵
                              法  官  賴  妙  雲
以上正本證明與原本無異。
不得上訴。
                              書記官  蘇  昭  文
中    華    民    國    99    年    8     月     4    日

司法院資訊處製作；財團法人民間司法改革基金會備份。
